臺灣苗栗地方法院民事判決　　　　　　 95年度苗簡字第629號
原　　　告　甲○○
訴訟代理人　陳淑芬律師
被　　　告　丙○○
　　　　　　乙○○
共　　　同
訴訟代理人　許盟志律師
上列當事人間請求確認界址等事件，本院於民國96年11月20日言
詞辯論終結，判決如下：
    主  文
確認原告所有坐落苗栗縣苑裡鎮○○○段第一００地號土地與被
告所有坐落同段第九九地號土地間之界址，為如附圖所示Ｆ、Ｇ
、Ｈ點間之連接實線。
原告其餘之訴駁回。
訴訟費用由原告負擔。
　　事實及理由
一、原告主張：(一)其所有坐落苗栗縣苑裡鎮○○○段第100 地號
    土地（重劃前為山柑段山柑尾小段5-185 地號土地，下稱原
    告土地）與被告所有坐落同段第99地號土地（重劃前為山柑
    段山柑尾小段5-207 地號土地，下稱被告土地）相互毗鄰，
    重劃前之登記面積分別為147 平方公尺、187 平方公尺，原
    告於民國80年元月間，為拆除舊平房建築新屋居住，分別與
    相鄰之重劃前山柑段山柑尾小段5-186 地號土地所有人邱文
    豐、同段5-184 地號土地所有人邱仕鍾共同協議，由邱文豐
    提供其所有上開5-186 地號土地面積12平方公尺、邱仕鍾提
    供其所有上開5-184 地號土地面積59.8平方公尺，連同原告
    上開5-185 地號土地面積101.1 平方公尺，合計面積為173.
    7 平方公尺，作為原告建築房屋之基地，嗣後邱仕鍾所有前
    開5-184 地號土地因分割而變更為同段第5-206 、5-207 地
    號土地，並由被告2 人繼承。(二)苗栗縣政府於90年因辦理農
    地重劃而實施地籍調查時，兩造均同意就原告土地與被告土
    地間之界址，參照舊地籍圖為界，免實地設立界標，另原告
    土地與東側之重劃前5-186 地號土地間則以建物牆壁中心線
    為界，然重劃後之結果，卻將重劃前5-185 地號土地原屬原
    告使用如附圖所示Ｉ、Ｄ、Ｃ、Ｆ、Ｇ、Ｉ點連線區域面積
    36.43 平方公尺畫歸被告土地範圍，是原告土地於重劃前面
    積為147 平方公尺，重劃後卻減為124.34平方公尺。(三)依農
    地重劃條例第27條之規定，農地重劃後分配於原土地所有權
    人之土地，自分配確定之日起，視為其原有土地，是在分配
    確定前，各參與重劃之農地所有人並未取得分配之土地所有
    權，有關農地重劃之約定並不因此而失效，被告2 人在重劃
    前實施地籍測量時，既已表示同意兩造土地以舊地籍線為界
    ，自已拋棄上開連線區域之所有權，原告就該部分土地應屬
    有權占用，為此訴請確認兩造土地間之界址，為重劃前舊地
    籍線即如附圖所示Ｂ、Ａ、Ｉ、Ｄ、Ｃ點間之連接實線，並
    請求被告將前開Ｉ、Ｄ、Ｃ、Ｆ、Ｇ、Ｉ點連線區域之土地
    分割移轉登記予原告等語；並聲明：(一)確認原告土地與被告
    土地間之界址，為如附圖所示Ｂ、Ａ、Ｉ、Ｄ、Ｃ點間之連
    接實線。(二)被告應將如附圖所示Ｉ、Ｄ、Ｃ、Ｆ、Ｇ、Ｉ點
    連線區域面積36.43 平方公尺之土地分割移轉登記予原告。
二、被告則以：(一)依原告所提苗栗縣苑裡鎮新復農地重劃區地籍
    調查表所載，兩造土地重劃前就相鄰界址所做之地籍調查，
    係載明土地所有權人同意由測量人員參照舊地籍圖及其他可
    靠資料施測，免實地設立界標，並非同意逕行以舊地籍線為
    界；經測量人員參照上開資料施測後，所測得之界址為重劃
    公告後之地籍線即如附圖所示Ｆ、Ｇ、Ｈ點之連接實線，原
    告並未於辦理土地分配完畢後30日之公告期間內聲明異議，
    其訴請確認界址為重劃前舊地籍線，並無理由。(二)依苗栗縣
    政府96年7 月26日府地劃字第0960109995號函所載，原告土
    地於重劃後面積減少之原因，係依土地所有權人指界及實地
    測量之結果，足見原告土地面積減少，或因測量技術關係，
    及系爭土地於重劃前經分割或其他因素所致，而非重劃時有
    所疏誤，況且本次重劃範圍廣大，牽一髮而動全身，自不能
    僅以兩造土地面積於重劃前後之增減，而認為被告所增加之
    土地面積係來自於原告土地。(三)另依證人鄭基豐於審理中之
    證詞，可知原告土地面積減少之另一原由，係因原告建造房
    屋之初，並未依照舊地籍線而建築，然其於本次重劃地籍調
    查時，與相鄰之重劃前5-186 地號土地所有權人邱文豐之間
    ，卻以現況之建物牆壁中心為界址，而使原告土地面積發生
    變化，並非被告土地面積增加而導致原告土地面積減少。(四)
    原告訴請分割移轉登記之土地範圍，與本院92年度苗簡字第
    611 號、94年度簡上字第19號判決範圍重複，應受一事不再
    理規定之拘束。(五)原告既主張前開範圍之土地於重劃後登記
    為被告所有，則在上開土地所有權移轉登記之前，均屬被告
    所有，原告依民法第767 條規定訴請被告為分割移轉登記，
    應無理由等語，資為抗辯；並聲明：駁回原告之訴。
三、得心證之理由：
（一）原告主張兩造所有前開新復南段第100 地號、99地號土地
      （重劃前山柑段山柑尾小段5-185 地號、5-207 地號）相
      互毗鄰，且兩造間於農地重劃後就界址位置發生爭議等事
      實，業據原告提出土地登記謄本、地籍圖謄本、地籍調查
      表等件為證，且為被告所不爭執，堪信原告此部分之主張
      為真實，而兩造間既就上開相鄰土地間之界址指述不一，
      則原告請求確認前開2 筆土地間之界址，即屬有據，應予
      准許。
（二）經本院囑託苗栗縣通霄地政事務所（下稱通霄地政）派員
      會同兩造履勘現場，並分別依兩造所主張之界址位置實施
      測量（被告主張以重劃後地籍線為系爭土地界址，並未現
      場實地指界），另依兩造所主張之上開界址為準，分別計
      算兩造土地之面積後作成複丈成果圖，此有本院96年4 月
      13日勘驗筆錄、現場照片4 張、通霄地政人員測量後所繪
      之複丈成果圖附卷可稽。依前揭測量結果顯示，倘依原告
      於勘驗時當場指界之位置即如附圖所示Ｈ、Ｉ、Ｄ、Ｃ點
      間之連接線為兩造土地界址，原告土地面積為163.33平方
      公尺，而被告土地面積為169.88平方公尺；原告嗣於勘驗
      複丈成果圖完成後，另行具狀主張改以如附圖所示Ｂ、Ａ
      、Ｉ、Ｄ、Ｃ點間之連接線為兩造土地界址，依本院向通
      霄地政函詢結果，如附圖所示Ｈ、Ｉ、Ｂ部分面積為2.56
      平方公尺（見本院卷第155 頁），是倘依原告所主張以如
      附圖所示Ｂ、Ａ、Ｉ、Ｄ、Ｃ點間之連接線為兩造土地界
      址，原告土地面積為160.77平方公尺，較登記謄本上所載
      面積即124.34平方公尺增加36.43 平方公尺，被告土地面
      積則為172.44平方公尺，，較登記謄本上所載面積即208.
      87平方公尺減少36.43 平方公尺。是原告所主張之上開界
      址，非但使其土地面積較登記謄本上所載大幅增加，亦使
      被告土地面積因此明顯減少；而被告因係主張以重劃後之
      結果為兩造土地界址，並未於現場再次進行實地指界，故
      倘依被告所主張之重劃後地籍線位置為界址，則兩造土地
      面積即與上開登記面積完全相符。
（三）原告雖聲稱其所主張上開界址，係兩造土地於重劃前之舊
      地籍線位置，並陳稱苗栗縣政府於90年因辦理農地重劃而
      實施地籍調查時，兩造均同意就系爭土地間之界址，參照
      舊地籍圖為界，免實地設立界標，然重劃後之結果，卻將
      重劃前5-185 地號土地原屬原告使用如附圖所示Ｉ、Ｄ、
      Ｃ、Ｆ、Ｇ、Ｉ點連線區域面積36.43 平方公尺畫歸被告
      土地範圍，是原告土地於重劃前面積為147 平方公尺，重
      劃後卻減為124.34平方公尺云云，惟查：
    1.經本院依原告之聲請，將苗栗縣政府於96年3 月3 日以府
      地劃字第0960032659號函所檢附之系爭土地重劃前、重劃
      後地籍線及原告房屋三者套繪圖（見本院卷第124 、125
      頁）送請通霄地政測量人員，在前開勘驗複丈成果圖上繪
      測重劃前舊地籍線位置，並以該條舊地籍線為界址，計算
      兩造土地面積之結果，該條重劃前舊地籍線位置非但與原
      告所主張如附圖所示Ｂ、Ａ、Ｉ、Ｄ、Ｃ點間之連接線相
      去甚遠，反而與被告所主張之重劃後地籍線位置十分接近
      ，幾乎重疊（見本院卷第227 頁），且兩造均表示對於該
      項測繪結果不予爭執（見本院卷第234 、235 頁），是原
      告聲稱其所主張之前開界址為重劃前舊地籍線位置云云，
      已屬無據。
    2.依苗栗縣政府於96年7 月26日以府地劃字第0960109995號
      函所檢附苗栗縣苑裡鎮新復農地重劃區地籍調查表（見本
      院卷第176 、178 頁）所載，兩造於90年2 月7 日辦理地
      籍調查時，就系爭土地界址係載明「本宗土地ＡＢ界址位
      於房屋中，土地所有權人同意參照舊地籍圖及其他可靠資
      料施測，免實地設立界標」，另經證人即當時實施地籍測
      量之苗栗縣政府地政局人員鄭基豐於本院審理中到庭證稱
      ：「因為當初雙方對於界址的認知不同，若按照舊地籍圖
      ，界址在原告房屋內，無法現場指界及設立界標，所以兩
      造土地所有權人同意由測量人員按舊地籍圖及其他可靠資
      料施測。」、「是同意測量人員參考舊地籍圖及其他可靠
      資料施測，並不是一定要依照舊地籍圖，因為舊地籍圖使
      用年代已久有嚴重破損，不一定精準。」、「有參考附近
      的道路、工廠等建物，若與舊地籍圖上的界址點相符，就
      是可靠的參考資料。因為整個重劃區很寬，我們都有檢測
      這些相關資料。」等語（見本院卷第195 、198 頁），足
      認兩造於該次重劃辦理地籍測量時，就系爭土地間之界址
      ，係請求測量人員「參照舊地籍圖及其他可靠資料」施測
      ，並非合意逕行以舊地籍線為界，是原告主張兩造間於該
      次地籍測量時曾約定以舊地籍線為界云云，亦乏依據。
    3.依原告所提土地登記謄本所示，原告土地於80年1 月23日
      登記時，土地面積為147 平方公尺，嗣經苗栗縣政府辦理
      前開土地重劃後，重編為新復南段100 地號土地，面積卻
      減為124.34平方公尺，短少22.66 平方公尺，經本院就原
      告土地面積短少之原因函詢苗栗縣政府，其函覆本院意旨
      略以：本案面積減少之原因係依照地籍調查表雙方土地所
      有權人之指界結果實地測量及計算面積為124.34平方公尺
      ，比較重劃前（山柑段山柑尾小段5-185 地號）登記面積
      147 平方公尺故減少22.66 平方公尺等語（見本院卷第17
      4 頁），且經前開證人鄭基豐於本院審理中到庭證稱：「
      當事人並未實地設立界標指界，是我們經由當事人蓋章同
      意參照舊地籍圖及其他可靠資料施測以後計算出新的面積
      。」、「原告土地在舊地籍圖上原本是正方形，當時原告
      就房屋的東側與重劃前5-186 地號土地所有權人（即訴外
      人邱文豐）之間是按照現況牆壁中心指界，另一邊西側與
      被告的5-207 地號之間是同意參照舊的地籍圖及其他可靠
      資料施測，所以測出來的地形與舊地籍圖不同，面積也發
      生變化。」等語（見本院卷第196 、197 頁），另關於被
      告土地於重劃後面積增加之原因，證人鄭基豐則表示：「
      被告99地號西北側的97地號之間當時是以牆壁中心實地指
      界，不一定與舊地籍圖相同，所以縱使東側以舊地籍線為
      界，99地號土地面積還是可能發生變動。」等語（見本院
      卷第198 頁），並有原告與訴外人邱文豐間之地籍調查表
      在卷可稽（見本院卷第177 頁）；另接受本院囑託就本件
      界址進行測量之通霄地政測量員鍾振源亦於本院審理中到
      庭證稱：「（問：本件重劃後的登記面積有無錯誤？）我
      們認為應該沒有錯誤，因為測量出來的結果與登記面積相
      符；若有與重劃前的登記面積不符應該是重劃與分配的關
      係。」等語（見本院卷第224 頁），足認原告在前開土地
      重劃實施地籍測量時，因與原告土地東側之土地所有權人
      邱文豐合意以建物牆壁中心線為界，然與原告土地西側之
      土地所有權人即被告之間，卻因無法達成共識，而請測量
      人員參照舊地籍圖及其他可靠資料施測，並未就土地四鄰
      界址完全依照舊地籍線為之，導致重劃前、後之土地面積
      必然發生變化，另被告之土地亦有相同之情形，與西北側
      之土地所有權人間合意以牆壁中心線為界，與原告間卻請
      測量人員參照舊地籍圖及其他可靠資料施測，自不能徒以
      重劃後原告土地面積有所減少、被告土地面積有所增加乙
      節，而遽行認定苗栗縣政府之測量人員於重劃時誤將原告
      土地畫歸被告所有。況依前述，經本院囑託通霄地政將苗
      栗縣政府所提供系爭土地重劃前、重劃後地籍線及原告房
      屋三者套繪圖在前開勘驗複丈成果圖上繪測重劃前舊地籍
      線位置，並以該條舊地籍線為界址，計算兩造土地面積之
      結果，倘以該條重劃前舊地籍線為兩造土地界址，原告土
      地面積僅有119.61平方公尺，較重劃後之登記面積更為減
      少，而被告土地面積則為213.6 平方公尺，較重劃後之登
      記面積尚有增加，與原告所主張之界址位置及土地面積相
      去更遠；而原告所主張之界址即如附圖所示Ｂ、Ａ、Ｉ、
      Ｄ、Ｃ點間之連接線，既非其所聲稱之重劃前舊地籍線，
      原告復未陳明其究竟憑何依據而主張該條界址，僅以兩造
      土地面積於重劃前、後有所增減為由，聲稱苗栗縣政府之
      測量人員於重劃時誤將部分原告土地畫歸被告所有，卻未
      就此部分之主張提出證據加以證明，且其主張之上開界址
      ，又使原告之土地面積較重劃後登記面積大幅增加，使被
      告土地面積較重劃後登記面積明顯減少，顯係損人利己，
      而原告就其所指界址將導致兩造土地面積較重劃後登記面
      積發生顯著差異乙節，復未能提出任何合理之陳述以供本
      院參酌，是原告前揭就土地面積及兩造土地界址主張，均
      非可採。
（四）據上所述，原告聲稱其土地面積應為147 平方公尺，並進
      而主張兩造土地應以如附圖所示Ｂ、Ａ、Ｉ、Ｄ、Ｃ點間
      之連接線為界址，洵非足採，應以被告所主張重劃後之地
      籍線即如附圖所示Ｆ、Ｇ、Ｈ點之連接線為界址，始為可
      採；而原告所主張之界址既非可採，其另依所主張之界址
      為基準，聲稱被告占用其土地如附圖所示Ｉ、Ｄ、Ｃ、Ｆ
      、Ｇ、Ｉ點連線區域面積達36.43 平方公尺，訴請被告將
      該部分土地分割移轉登記予原告，即無理由，應予駁回。
四、本件事證已臻明確，兩造所提其餘攻擊防禦方法及證據經審
    酌之後，核與判決結果不生影響，爰不一一論述，附此敘明
    。
五、訴訟費用負擔之依據：按確認界址之訴，核其性質，兩造本
    可互換地位，原告因主張兩造土地間界址有所爭議而提起本
    訴，雖屬於法有據，然被告之應訴又係法律規定所不得不然
    ，其進行訴訟自為伸張或防禦權利所必要，且原告於本件訴
    訟中所主張之界址並非可採，應以被告所主張之重劃後地籍
    線為兩造土地界址，且原告所提關於分割移轉土地部分之請
    求亦經駁回，業如前述，本院酌量上開情形，認應由原告負
    擔訴訟費用，始為公平，爰依民事訴訟法第80條之1 、第81
    條第2 款規定，判決如主文第3 項所示。
中　　華　　民　　國　　96　　年　　12　　月　　6 　　日
                  簡易庭法　官　邱光吾
以上正本係照原本作成
如對本判決上訴，須於判決送達後20日內向本院提出上訴狀
中　　華　　民　　國　　96　　年　　12　　月　　6　 　日
                        書記官　葉燕蓉
